--- 
title: "TP modèles linéaires - Partie 2" 
date : "4modIA - 2023-2024" 
output:
  html_document: 
    toc: true 
    toc_float: true 
    toc_depth : 4 
    number_sections : true
---

```{css,echo=F} 
.badCode { background-color: #C9DDE4; } 
```

```{r setup, echo=FALSE, cache=FALSE} 
library(knitr)
## Global options
options(max.print="75")
opts_chunk$set(echo=TRUE,
	             cache=FALSE,
               prompt=FALSE,
               tidy=TRUE,
               comment=NA,
               message=FALSE,
               warning=FALSE,
               class.source="badCode")
opts_knit$set(width=75)
options(max.print=999) 
```

L'objectif de ce TP est d'illustrer les notions abordées dans les chapitres
dédiés à l'ANOVA et l'ANCOVA.

Les librairies R nécessaires pour ce TP sont :

```{r,echo=T, error=F,warning=F} 
library(ggplot2)  
library(dplyr)
library(stringr)
library(tidyselect)
#library(tidyverse)
```

# Description du jeu de données
Nous allons reprendre le jeu de données "Ozone.txt" contenant 112 mesures de
concentration d'ozone (en $\mu$gr/m3) et différentes variables observées,
recueillies à Rennes durant l'été 2001. 
Les 13 variables observées sont :

+ maxO3 : Maximum de concentration d'ozone observé sur la journée en $\mu$gr/m3
+ T9, T12, T15 : Température observée à 9, 12 et 15h 
+ Ne9, Ne12, Ne15 : Nébulosité observée à 9, 12 et 15h 
+ Vx9, Vx12, Vx15 : Composante E-O du vent à 9, 12 et 15h 
+ maxO3v : Teneur maximum en ozone observée la veille 
+ vent : orientation du vent à 12h 
+ pluie : occurrence ou non de précipitations

```{r, message=F} 
ozone = read.table("Ozone.txt")
ozone$vent=as.factor(ozone$vent) 
ozone$pluie=as.factor(ozone$pluie) 
head(ozone)
summary(ozone[,c(1,11,12,13)]) 
```

# Analyse de la variance
## ANOVA  à un facteur 

Dans cette section, nous souhaitons analyser la relation
entre la concentration maximale d'ozone (maxO3) et la direction du vent (vent).
On va pour cela mettre en place un modèle d'anova à un facteur 

$$
\left\{\begin{array}{l} maxO3_{ij}= \mu + \alpha_i +\varepsilon_{ij},\ \
i=1,\ldots,I=4,\ j=1,\ldots,n_i.\\ (\varepsilon_{ij})_{i,j} \textrm{ i.i.d
}\mathcal{N}(0,\sigma^2) \end{array}\right. 
$$
1. Représentez la concentration maximale d'ozone en fonction du vent. Commentez

```{r,eval=F} 
plot(ozone$vent, ozone$maxO3) 
```

2. Utilisez la fonction `lm()` pour ajuster un modèle d'ANOVA à un facteur. Commentez. \

Interprétez en particulier les pvaleurs $0.7700$ et $0.02074$. 

```{r,eval=F}
aovent<-lm(ozone$maxO3~ozone$vent, data = ozone)
summary(aovent)
```
0.77 le vent de l'est et du sud ont l'air d'avoir la même influence sur la concentration d'oxone.
0.02074, le vent a une influence, on ne peut pas enlever cette variable
mu comportement de l'ozone à vent de l'est fixé
vent de l'est = référence
alpha 4 = effet différentiel entre vent du sud et vent de l'est
0.02074 : test où on annule tous les alpha i en meme temps

3. A l'aide de la fonction `anova()`, testez la significativité du facteur vent. Commentez.

```{r,eval=F} 
aovent2 = lm(ozone$maxO3~1, data = ozone)
anova(aovent2, aovent)
```

4. On s'intéresse ici à l'estimation des paramètres. 

- Comparez les différents résultats obtenus par les commandes suivantes. 
- Vérifiez mathématiquement et numériquement les estimations des paramètres. 
Vous pourrez utiliser `Yi. = by(ozone[,"maxO3"],ozone[,"vent"],mean)`. 

```{r}
summary(lm(maxO3~vent,data=ozone)) 
summary(lm(maxO3~C(vent,base=2),data=ozone))
summary(lm(maxO3~C(vent,sum),data=ozone)) 
```
```{r}
table(ozone$vent)
```
n_i différent

5. Au vu des différentes conclusions, quelle modification de la variable vent peut-on considérer pour expliquer la concentration en ozone ? Vérifiez numériquement votre proposition. 
```{r}
ozonenew = ozone[, c("maxO3", "vent")]
ozonenew = ozonenew %>%
  mutate(vent = str_replace(vent, "Nord", "N-O")) %>%
  mutate(vent = str_replace(vent, "Ouest", "N-O")) %>%
  mutate(vent = str_replace(vent, "Sud", "E-S")) %>%
  mutate(vent = str_replace(vent, "Est", "E-S")) 
  
ozonenew$vent = as.factor(ozonenew$vent)

anova(lm(maxO3~vent, data = ozonenew), lm(maxO3~vent, data = ozone))
```
```{r}
summary(lm(maxO3~vent, data = ozonenew))
```

on peut donc simplifier la variable vent et ne garder que 2 modalités

## ANOVA à deux facteurs 

Dans cette section, nous souhaitons analyser la
relation entre la concentration maximale d'ozone (maxO3) avec la direction du
vent (vent) et la précipitation (pluie). 
On va donc mettre en place un modèle d'analyse de la variance à deux facteurs. 

1. Représentez la concentration en ozone pour chaque modalité croisée du vent et
de la pluie à l'aide de la commande suivante et commentez. 

```{r}
ggplot(ozone,aes(x=vent,y=maxO3,fill=pluie))+ 
  geom_boxplot() 
``` 

Une autre façon d'analyser graphiquement l'interaction est la suivante : 

```{r}
par(mfrow=c(1,2)) 
interaction.plot(ozone[,"vent"],ozone[,"pluie"],
ozone[,"maxO3"],col=c(2,4),pch=c(18,24), main="Interaction plot",type="b",
xlab="vent",ylab="maxO3",trace.label="pluie")
interaction.plot(ozone[,"pluie"],ozone[,"vent"],
ozone[,"maxO3"],col=c(2,4),pch=c(18,24), main="Interaction plot",type="b",
xlab="pluie",ylab="maxO3",trace.label="vent") 
```
fixer une variable qualitative
type de courbe = autres modalités pour pluie
prelier point = moyenne de l'ozone à vent de l'est fixé + pluie
pas d'interaction : courbes parallèles translatées par rapport à l'effet de la pluie

2. Mettez en place un modèle d'analyse de la variance avec interaction.
Commentez les résultats.

```{r,eval=F}
mod.int <- lm(maxO3~ vent * pluie, data = ozone)
summary(mod.int)
```
```{r}
table(ozone$vent, ozone$pluie)
```


3. A l'aide de la fonction `anova()`, testez si l'on peut simplifier ce modèle d'ANOVA à deux facteurs avec interaction. 

```{r}
mod2 = lm(maxO3 ~ vent + pluie, data = ozone)
anova(mod2, mod.int)
anova(lm(maxO3 ~ vent, data = ozone), mod2)
anova(lm(maxO3 ~ pluie, data = ozone), mod2)
anova(mod.int, lm(maxO3 ~ pluie, data = ozone))
```
on garde le modèle maxO3 = mu + pluie

4. Reprenez les questions 1. et 2. en considérant les regroupements de modalités de la variable vent comme en section 2.1, question 5. 

```{r}
ozonenew2 = data.frame(ozonenew, pluie=ozone$pluie) 

par(mfrow=c(1,2)) 
interaction.plot(ozonenew2[,"vent"],ozonenew2[,"pluie"],
ozone[,"maxO3"],col=c(2,4),pch=c(18,24), main="Interaction plot",type="b",
xlab="vent",ylab="maxO3",trace.label="pluie")

interaction.plot(ozone[,"pluie"],ozone[,"vent"],
ozone[,"maxO3"],col=c(2,4),pch=c(18,24), main="Interaction plot",type="b",
xlab="pluie",ylab="maxO3",trace.label="vent") 
```

```{r}
summary(lm(maxO3~vent*pluie, data = ozonenew2))
```

# Analyse de la covariance 

Dans cette partie, on s'intéresse à la relation du
taux maximal d'ozone (maxO3) par rapport à celui de la veille (maxO3v) et en
fonction des précipitations (pluie). Pour cela, on va mettre en place un modèle
d'analyse de la covariance.

1. A l'aide des commandes suivantes, représentez le nuage de points entre la
variable à expliquer et la variable quantitative explicative, en fonction des
modalités de la variable qualitative. Commentez. 

```{r}
ggplot(ozone,aes(x=maxO3v,y=maxO3))+ 
  geom_point(aes(shape=pluie,col=pluie)) 
```

2. On ajuste un modèle d'analyse de covariance complet. 
Ecrivez le modèle mathématiquement (version régulière et version singulière), et commentez les résultats obtenus. 

```{r} 
# version singulière
complet=lm(maxO3~pluie * maxO3v,data=ozone) 
summary(complet)

# version régulière
alt=lm(maxO3~-1+pluie+pluie:maxO3v,data=ozone) 
summary(alt)
```

```{r}
ggplot(ozone,aes(x=maxO3v,y=maxO3, shape=pluie,col=pluie))+ 
  geom_point()+
  geom_smooth(method='lm',se=T) 
```

3. Les commandes suivantes permettent de tester l'égalité des pentes. Ecrivez
les modèles en compétition et commentez les résultats. 

```{r} 
penteu = lm(maxO3~-1+pluie+ maxO3v,data=ozone) 
predm1 = predict(penteu) 
ggplot(ozone, aes(maxO3v, maxO3, color = pluie)) + 
  geom_point() + 
  geom_line(aes(y= predm1))
anova(penteu,complet) 
```

4. On souhaite ici comparer un modèle avec pente commune contre un modèle de
régression linéaire simple. Commentez les résultats. 

```{r} 
simple = lm(maxO3~maxO3v,data=ozone)
ggplot(ozone,aes(x=maxO3v,y=maxO3))+ 
  geom_point(aes(shape=pluie,col=pluie))+
  geom_smooth(method='lm',se=F)
anova(simple,penteu) 
```


# A vous de jouer! 

Dans cette partie, je vous propose quelques jeux de données
pour mettre en pratique les notions  vues dans les deux TP consacrés au modèle
linéaire. A vous de choisir le modèle linéaire adapté à chacun des problèmes et
de mener une analyse statistique pertinente.

## Hauteur des eucalyptus 

Dans le jeu de données "eucalyptus.txt", on dispose de
la circonférence et de la hauteur de 1429 eucalyptus. 

Expliquez la hauteur des
eucalyptus en fonction de la circonférence. On pourra aussi s'intéresser à un
modèle expliquant la hauteur en fonction de la circonférence et de la racine de
la circonférence.

## Rendement des tomates 

A partir du jeu de données "tomates.csv", étudiez le
lien entre le rendement des pieds de tomates, la parcelle dans laquelle ils ont
été cultivés et le traitement reçu.

## Cidres 

Dans le fichier "cidre.csv", on dispose de l'évaluation de la saveur
sucrée et de la saveur amère fournie par un jury sensoriel pour chacun des 50
cidres bruts, 30 cidres demi-secs et 10 cidres doux. Etudiez la relation entre
la saveur sucrée et la saveur amère en fonction du type de cidre.